臺灣高等法院刑事判決　　　　　　　　　九十年度上更(一)字第一四五號
　　上　訴　人
　　即　被　告　甲○○
　　選任辯護人　林宇文
右上訴人，因毀損等案件，不服臺灣基隆地方法院，八十七年度易字第七四九號，中
華民國八十八年四月十日第一審判決（起訴案號：臺灣基隆地方法院檢察署八十七年
度偵字第三六二０號）提起上訴，經判決後，由最高法院發回更審，本院判決如左：
    主      文
原判決撤銷。
甲○○毀壞他人船艦，未遂，處有期徒刑壹年陸月。
    事      實
一、甲○○為「耀星六號」漁船船長，與其父即該漁船船主兼船員朱進（另案審理）
    及另一名年籍姓名不詳之大陸漁工，於民國八十七年七月三十日駕駛「耀星六號
    」漁船出海至北緯二十五度四十四分，東經一二一度五十九分之彭佳嶼西北方海
    域作業（捕捉小卷），至當日晚上十一時許，因不滿由船長丙○○、船員林正義
    、許智翔所駕駛，載有己○○、王清琦、陳祥昇、彭仁壽、江丕聰等二十八名釣
    客，前往該處海釣之「太平洋一六八號」海釣船進入上開海域，認有妨礙其捕捉
    小卷作業，甲○○即將「耀星六號」漁船駛近「太平洋一六八號」海釣船之右方
    ，並大聲指責「太平洋一六八號」海釣船之人為何在該處妨礙其作業，「太平洋
    一六八號」海釣船船長丙○○答稱：「海是大家的，你能捕魚，我也能海釣」等
    語，拒絕駛離，雙方因而發生爭執，詎甲○○竟基於將「太平洋一六八號」海釣
    船上釣客之釣竿掃斷及撞毀該海釣船之犯意，且有「耀星六號」漁船於掃斷「太
    平洋一六八號」釣客之釣竿時，極可能同時傷及釣客之認識，惟仍本於傷害之未
    必故意，執意為之，即行駕駛「耀星六號」漁船，利用該漁船捕魚用橫架在船身
    之竹竿，向「太平洋一六八號」海釣船右側橫掃，海釣船上之釣客見狀紛紛走避
    ，釣竿因而折斷（此部分未據告訴）或落海，並擊中己○○之頭部，致其受有顏
    面撕裂傷十三公分之傷害，船長丙○○等人見狀急於處理己○○傷勢之際，甲○○仍接續駕駛「耀星六號」漁船，先以船艏撞擊「太平洋一六八號」海釣船之右
    後舷，繼而復以船艏撞擊海釣船之船艉四次，致該海釣船船身右後側及船艉多處
  受損，但尚未達喪失船艦效用之程度，經船長丙○○緊急將船駛回魚吼港，並將
    受傷之己○○送醫。
二、案經己○○及「太平洋一六八號」海釣船主丁○○訴由內政部警政署水上警察局
    第一警察隊報請台灣基隆地方法院檢察署檢察官偵查起訴。
    理      由
一、訊據上訴人即被告甲○○供承有於右揭時間駕駛「耀星六號」漁船在上開海域作
    業（捕捉小卷），適「太平洋一六八號」海釣船亦在該海域進行海釣，因海釣船
    之光太強妨礙漁船作業，雙方因而發生爭執，期間「耀星六號」漁船船身上之
    竹竿掃斷海釣船上之釣竿，並掃中釣客己○○頭部受傷，嗣該漁船之船艏又數次
    撞及海釣船之船艉，造成海釣船艉受損等情，惟矢口否認有傷害及毀損之犯行，
    辯稱：伊所駕駛之「耀星六號」漁船正在作業中，漁船之作業竹竿及水底皆未
    收起，故兩船靠近時，因風浪太大船身動致漁船船身上之竹竿掃斷海釣船上之
    釣竿，並掃中己○○，並非蓄意傷害己○○；嗣因「太平洋一六八號」海釣船上
    之釣客向漁船上丟擲鉛塊，並開船欲撞「耀星六號」漁船之船舷，伊為防止被撞
    沈，且漁船之速度又較海釣船慢，所以只能開船尾隨「太平洋一六八號」海釣船
    兜繞，而不慎撞及該船船艉，並非追逐該海釣船，故意追撞云云。
二、惟查：
  (一)右揭事實業據告訴人丁○○、己○○迭於偵審中指訴綦詳，核與證人丙○○、林
    正義、王清琦、陳祥昇、彭仁壽、江丕聰等證述情節大致相符，並有己○○受傷
    之診斷證明書、船舶登記證書、船舶海事報告書各乙紙，上述二艘船舶受損照片
    （以上均影本）各在卷可稽。且依被告甲○○、證人丙○○等之陳述，及卷附船
    舶受損照片顯示，「太平洋一六八號」海釣船受損之位置為右後舷及船艉，「耀
    星六號」漁船受損之部位則在船艏，由此跡證，亦足以佐證告訴人及上述證人指
    陳情節屬實。
  (二)雖被告甲○○於本院調查、審理中以證人王清琦、陳祥昇、江丕聰、丙○○、林
    正義等人間，就海釣船上之人員究竟何時丟擲鉛塊至「耀星六號」？海釣船被撞
    之時間是在收起風錨、發動引擊之前或之後？海釣船有無絞住漁船漁網致不能前
    進等細節之供述未臻一致為詞，指摘上述證人之證言為不足採云云。然上述證人
    丙○○等人，對於被告所駕駛之漁船如何先駛近海釣船之右舷，指責海釣船影響
    其作業，不該在該海域從事海釣，因遭海釣船船長丙○○回嘴頂撞，即駕船以船
    身上突出之竹竿橫掃海釣船右舷，掃斷釣客之釣竿，並造成釣客己○○顏面撕裂
    傷，進而駕駛該漁船以船艏撞擊海釣船之右後舷及船艉等主要事實，均分別於警
    訊及偵審時指證明確，雖其中有少數細節稍有出入，惟或因當時各人所站立之位
    置、注意程度等之不同，致各人之指述自難期均一致，然不因之影響被告傷害、
    毀損之事實，尚難遽爾認證人丙○○等人之證詞為不足採。
  (三)又本件「耀星六號」漁船撞擊「太平洋一六八號」海釣船之經過，已如前述，雖
    依卷附船舶登記證書所載，「太平洋一六八號」海釣船之噸位較重，航速較快，
    然依案發當時之情形，「太平洋一六八號」海釣船係於上開海域停下錨，以便
    於釣客垂釣，反觀「耀星六號」漁船，則係以被告認該海釣船妨礙其漁船作業而
    駛向海釣船，係在航行作業狀態，因此，於「耀星六號」漁船掃斷「太平洋一六
    八號」海釣船釣客之釣竿後，縱然海釣船上之船長及船員見情勢不妙，急忙收起
    風錨，發動引擎，惟此際船長丙○○尚須處理受傷之釣客己○○，亦無法即刻高
    速駛離，此據被告甲○○及告訴人丁○○於本院調查均供稱原來引擎是關掉狀態
    ，則經發動引擎並打上前進檔，要經三到五秒熱船後再慢慢加油起步，不能一發
    動引擎就可以加速前進云云（見本院九十年十一月三十日訊問筆錄），因而海釣
    船「太平洋一六八號」右後舷及船艉所受之損壞，顯係當時在航行中之「耀星六
    號」漁船以竹竿橫掃海釣船之右舷後，趁海釣船甫發動引擎未及駛離及航速尚低
    之際，持續予以撞擊所致，應堪認定。至船舶之駕駛系統僅有「中止」、「前進
    」、「後退」三種變換檔，於船舶航行中打入「前進」檔，即得持續由低速至高
    速行駛，而依上揭證人丙○○等人之供述，海釣船於收起風錨駛離前即遭被告駕
    駛之「耀星六號」漁船持續撞擊，並非遭該漁船連續「倒車」、「前進」而撞擊
    ，又「太平洋一六八號」海釣船之時速固達十四海浬，遠快於時速僅八海浬之「
    耀星六號」漁船，惟「太平洋一六八號」海釣船停下錨，以便於釣客垂釣時，
    係將柴海主機關閉，而依「太平洋一六八號」海釣船之船舶檢查紀錄簿所載，該
    海釣船除有十二缸柴油機一部外，尚有六缸及四缸之柴油機各一部，該海釣船於
    停下錨供釣客垂釣時，則仍保留該二部副機發動，以供燈光之電源，是「太平
    洋一六八號」海釣船於上揭時地遭受「耀星六號」漁船侵襲時，尚須發動該柴油
    主機始得徐徐起動駛離現場，於受撞擊時自無速度高於該「耀星六號」漁船之可
    言，尚難認「太平洋一六八號」海釣船之時速高於「耀星六號」漁船，即謂「耀
    星六號」漁船無撞擊「太平洋一六八號」海釣船之可能。「至太平洋一六八號」
    海釣船搭載二十八名釣客前往上開海域垂釣，而因被告不滿該海釣船妨礙其捕魚
    作業，致肇本件事故，該海釣船以其上既搭載有如此多之釣客，實無衝撞「耀星
    六號」漁船之理，且依「太平洋一六八號」之時速高於「耀星六號」如此之多，
    若同時於航行狀況下，當能輕易擺脫該「耀星六號」之糾，被告駕駛之「耀星
    六號」漁船又豈能緊隨「太平洋一六八號」海釣船船艉繞行達二、三十分鐘之久
    ，並擦撞海釣船船艉，是被告甲○○猶一再以「太平洋一六八號」之航速較快，
    「耀星六號」不可能追及該海釣船，並自後追撞，當時係因「太平洋一六八號」
    欲追撞「耀星六號」，「耀星六號」因速度較慢，恐遭撞沈，乃採取咬住「太平
    洋一六八號」船艉兜繞之策略，致不慎撞及該船云云置辯，顯屬卸責之詞，不足
    採信。至於被告聲請將本件撞船之漁事糾紛送請相關單位鑑定乙節，經核本件兩
    船追撞之事實單純，復經相關目擊證人證述明確，且並不涉及海上肇事判定之專
    門知識經驗，自無囑託其他單位或機關進行鑑定之必要，併予明。至被告於本
    院前審調查時固提出對船舶航行技術有相當瞭解之多名船長，就本件兩船碰撞事
    故，表示係首尾相連繞圈，於打轉過程中不慎碰撞而造成之意見書乙份（見本院
    上訴卷第五四頁至第八一頁），惟查被告於本院調查時供承意見書是伊寫的云云
    ，而據於該意見書上簽名之證人乙○○、戊○○於本院調查時到庭證稱意見書是
    甲○○拿來給渠等簽的，甲○○將當時情形說給渠等聽，渠等看內容就簽名云云
    （以上均見本院九十年十二月二十八日訊問筆錄），則該意見書既係被告所自行
    撰寫，而於其上簽名者復僅係片面聽信被告之說，又豈能遽據為本件責任之歸屬
    。
  (四)又被告駕駛「耀星六號」漁船，欲以漁船上之竹竿橫掃「太平洋一六八號」海釣
    船之右舷時，當時有諸多釣客正在該處垂釣，此為被告甲○○及其父朱進所明知
    ，是則被告等對於此舉有可能打傷釣客之事實，應有認識，仍執意為之，由此
    可充分顯示被告等當時已抱定即使打傷釣客亦在所不顧之主意，自應有傷害之未
    必故意。被告甲○○所辯伊無意傷害釣客，告訴人己○○受傷純屬意外云云，亦
    屬遁詞。至被告若非故意撞擊該「太平洋一六八號」海釣船，又何以竟連續撞擊
    數次，甚且其於撞擊該海釣船之右後舷後，海釣船上之釣客以鉛塊丟擲其漁船時
    ，被告竟仍復以其駕駛之「耀星六號」漁船連續撞擊海釣海之船艉，亦足證被告
    駕駛之漁船並非不慎擦撞海釣船。
  (五)綜上所述，本件被告甲○○犯罪事證已明，其所辯各節無非係圖卸刑責之詞，均
    無可採，其犯行洵堪認定。
三、核被告甲○○所為，係犯刑法第二百七十七條第一項之傷害罪及同法第三百五十
    三條第三項、第一項之毀損他人船艦未遂罪，被告先以「耀星六號」船上作業用
    竹竿橫掃，再先後多次撞擊「太平洋一六八號」之右後舷及船艉，係持續為之，
    為單純一罪，又公訴意旨認被告毀損犯行係犯刑法第三百五十四條之普通毀損罪
    ，尚有未洽，惟起訴事實相同，起訴法條，應予變更。被告以一行為同時觸犯上
    開傷害及毀損他人船艦未遂二罪名，為想像競合犯，依刑法第五十五條規定，應
    從較重之刑法第三百五十三條第三項第一項之毀損他人船艦未遂罪處斷，被告雖
    已著手於毀損船艦行為之實施．惟僅船身部分受損，對於該船艦重要部分未生全
    部或一部喪失效用之結果，為未遂犯，爰依刑法第二十六條前段規定，按既遂之
    刑度減輕其刑。
四、原審對於被告甲○○予以論罪科刑，固非無見，惟查被告之父朱進當時雖同在漁
    船上擔任船員，然朱進並無與被告共犯本件犯行，朱進部分業經本院另案判決無
    罪，原審認被告與朱進就本件犯行具有犯意聯絡及行為分擔，尚有未洽，被告甲○○上訴意旨仍執陳詞否認犯罪，固無理由，惟原判決既有可議，自應由本院予
    以撤銷改判，爰審酌被告之素行、智識程度、犯罪之動機、目的、僅因「太平洋
    一六八號」海釣船干擾其捕魚，竟即採取撞擊該船之劇烈手段，其行為惡性非輕
    ，危險性亦高，再參之「太平洋一六八號」之受損情形，被告迄仍未與告訴人達
    成和解及犯罪後之態度等一切情狀，仍量處有期徒刑一年六月。
據上論斷，應依刑事訴訟法第三百六十九條第一項前段、第三百六十四條、第二百九
十九條第一項前段、第三百條，刑法第二百七十七條第一項、第三百五十三條第三項
、第一項、第五十五條、第二十六條前段，罰金罰鍰提高標準條例第一條前段，判決
如主文。
本案經檢察官林炳雄到庭執行職務。
中    華    民    國    九十一    年       四       月        四        日
                            臺灣高等法院刑事第三庭
                審判長法  官  張  連  財
                                      法  官  李  英  勇
                                      法  官  張  傳  栗
右正本證明與原本無異。
如不服本判決應於收受送達後十日內向本院提出上訴書狀，其未敘述上訴之理由者並
得於提起上訴後十日內向本院補提理由書（均須按他造當事人之人數附繕本）。
                                      書記官  王  秀  雲
中    華    民    國    九十一    年       四       月        八        日
附錄：本案論罪科刑法條全文
刑法第二百七十七條第一項
傷害人之身體或健康者，處三年以下有期徒刑，拘役或一千元以下罰金。
刑法第三百五十三條
毀壞他人建築物、礦坑、船艦或致令不堪用者，處六月以上五年以下有期徒刑。
因而致人於死者，處無期徒刑或七年以上有期徒刑；致重傷者，處三年以下有期徒刑
。
第一項之未遂犯罰之。
